臺灣新竹地方法院民事判決　　　　　　　 93年度訴字第677號
原　　　告　何信富
　　　　　　　　　　　　號
　　　　　　辛○○
上　一　人
訴訟代理人　甲○○
原　　　告　癸○○
被　　　告　壬○○
　　　　　　乙○○周張有妹之.
　　　　　　丙○○周張有妹之.
　　　　　　丁○○周張有妹之.
　　　　　　戊○○周張有妹之.
兼上列三人
共同訴訟代
理人　　　　己○○周張有妹之.
　　　　　　　　　　　住新竹縣.
被　　　告　庚○○周張有妹之.
　　　　　　　　　　　住台北縣中和市○○街26之3號4樓
上列當事人間分割共有物事件，本院於民國94年7月28日言詞辯
論終結，判決如下：
    主      文
被告乙○○、丙○○、丁○○、戊○○、己○○、庚○○，應就
坐落新竹縣新埔鎮○○○段上樟樹林小段七九地號土地，地目旱
，面積七九八八平方公尺，被繼承人周張有妹公同共有十二分之
一土地辦理繼承登記。
被告壬○○、乙○○、丙○○、丁○○、戊○○、己○○、庚○○，應就坐落新竹縣新埔鎮○○○段上樟樹林小段七九之二地號
土地，地目旱，面積三九九０平方公尺，被繼承人張阿栳之應有
部分十二分之一土地辦理繼承登記。
兩造共有坐落新竹縣新埔鎮○○○段上樟樹林小段七九地號，地
目旱，面積七九八八平方公尺，同小段七九之二地號，地目旱，
面積三九九０平方公尺土地，應予合併分割。分割方法為：附圖
一所示七九之二號土地編號Ａ面積０．００八三公頃、Ｂ面積０
．０四一六公頃土地，由被告壬○○取得。附圖一所示七九之二
號土地編號Ｃ面積０．０四九九公頃土地，由被告乙○○、丙○○、丁○○、戊○○、己○○、庚○○取得，並按其應繼分比例
公同共有。附圖一所示七九之二號土地編號Ｄ面積０．一六二八
公頃、七九號土地編號Ａ面積０．０六九八公頃土地，由原告癸○○取得。附圖一所示七九之二號土地編號Ｅ面積０．０九六二
公頃、七九號土地編號Ｂ面積０．一七００公頃土地，由原告辛○○取得。附圖一所示七九之二號土地編號Ｆ面積０．０四００
公頃、七九號土地編號Ｃ面積０．五五九０公頃土地，由原告何
信富取得。
訴訟費用由原告何信富負擔二分之一，原告癸○○、辛○○各負
擔四分之一。
    事實及理由
甲、程序方面
    被告乙○○經合法通知，未於最後言詞辯論期日到場，核無
    民事訴訟法第386條各款所列情形，爰依原告聲請，由其一
    造辯論而為判決。
乙、實體方面
一、原告主張：坐落新竹縣新埔鎮○○○段上樟樹林小段79地號
    土地係原告何信富、癸○○、辛○○及被告壬○○與訴外人
    周張有妹所共有，原告何信富應有部分為2分之1、原告癸○○、辛○○應有部分各為24分之5、被告壬○○與訴外人周
    張有妹公同共有12分之1 持分，另坐落新竹縣新埔鎮○○○
    段上樟樹林小段79之2 地號土地為原告何信富、癸○○、辛○○及訴外人張阿栳所共有，原告何信富應有部分為2分之1
    、原告癸○○應有部分6分之1，原告辛○○應有部分4分之1
    ，訴外人張阿栳應有部分為12分之1，而訴外人張阿栳早於
    56年3月13日死亡，惟繼承人壬○○及周張有妹遲未辦理繼
    承登記，嗣周張有妹亦於87年8月13日死亡，其繼承人為被
    告乙○○、丙○○、丁○○、戊○○、庚○○、己○○等，
    亦未就前開二筆土地辦理繼承登記，原告與被告間共有系爭
    土地多年，前雖礙於耕地不得分割之法令規定而無法請求分
    割，但彼此間對該系爭土地卻有分耕、分管使用之事實，現
    農業發展條例第16條第4款已修正通過得分割系爭土地為單
    獨所有，原告雖亟欲儘快結束共有關係，但被告等繼承人不
    為繼承登記，且又協議分割不成，而兩造間又無禁止分割之
    特約，爰請求分割系爭土地，並聲明：（一）被告應辦理坐
    落新竹縣新埔鎮○○○段上樟樹林小段79-2地號土地所有人
    張阿粍，暨同地段第79地號土地所有人周張有妹之繼承登記
    。（二）坐落新竹縣新埔鎮○○○段上樟樹林小段79-2地號
    、79地號土地應予分割，並准原告登記為單獨所有。（三）
    訴訟費用由兩造按持分比例負擔。
二、被告丙○○、丁○○、戊○○、庚○○、壬○○同意依附圖
    所示之方式為分割，但希望原告能負擔訴訟費用。
三、被告乙○○未於言詞辯論期日到場，亦未提出準備書狀作何
    聲明或陳述。
四、原告主張坐落新竹縣新埔鎮○○○段上樟樹林小段79地號土
    地係原告何信富、癸○○、辛○○及被告壬○○與訴外人周
    張有妹所共有，原告何信富應有部分為2分之1、原告癸○○
    、辛○○應有部分各為24分之5、被告壬○○與訴外人周張
    有妹公同共有12分之1持分；坐落新竹縣新埔鎮○○○段上
    樟樹林小段79之2地號土地為原告何信富、癸○○、辛○○
    及訴外人張阿栳所共有，原告何信富應有部分2分之1，原告
    癸○○應有部分6分之1，原告辛○○應有部分4分之1，訴外
    人張阿栳應有部分為12分之1，而訴外人張阿栳早於56年3月
    13日死亡，惟繼承人即被告壬○○及訴外人周張有妹遲未辦
    理繼承登記，嗣周張有妹亦於87年8月13日死亡，其繼承人
    為被告乙○○、丙○○、丁○○、戊○○、庚○○、己○○
    等，亦未就前開二筆土地辦理繼承登記，雙方就系爭土地並
    無不能分割情事，惟共有人間無法達成分割協議等事實，業
    據其提出土地登記謄本、地籍圖、張阿栳及周張有妹之繼承
    系統表、戶籍謄本等件為證，復為被告丙○○、丁○○、戊○○、庚○○、壬○○等人所不爭執，被告乙○○則未到庭
    爭執，亦未提出書狀答辯或有利証據以供本院斟酌，堪信原
    告之主張為真實。
五、按共有物之分割，性質上為處分行為，依民法第759 條規定
    ，共有之不動產之共有人中有人死亡，於其繼承人未為繼承
    登記前，不得分割共有物，為求訴訟經濟起見，得合併請求
    先辦理繼承登記，並請求該繼承人於辦理繼承登記後，與原
    告及其餘共有人分割共有之不動產（參照最高法院68年8 月
    21日、70年1月20日民庭總會決議意旨）。經查，系爭新竹
    縣新埔鎮○○○段上樟樹林小段79之2地號土地之共有人張
    阿栳業已於56年3月13日死亡，繼承人為壬○○及周張有妹
    ，周張有妹亦已於87年8月13日死亡，其繼承人為乙○○、
    丙○○、丁○○、戊○○、庚○○、己○○，而周張有妹除
    前開土地外，另有新竹縣新埔鎮○○○段上樟樹林小段79地
    號土地與被告壬○○公同共有，迄均未辦理繼承登記，是原
    告請求上開繼承人辦理繼承登記，並無不合，自應准許，爰
    判決如主文第一項、第二項所示。
六、次按各共有人得隨時請求分割共有物，但因物之使用目的不
    能分割或契約定有不分割之期限者，不在此限；又共有物之
    分割依共有人協議之方法行之，分割之方法不能協議決定者
    ，法院得因依任何共有人之聲請，命為原物或變價分配，民
    法第823條第1項、第824條第1、2 項分別定有明文。查系爭
    土地依其使用目的並無不能分割，亦未定有不可分割之特約
    ，惟迄今兩造尚未達成協議分割，為兩造所不爭執，則原告
    依上開規定，請求裁判分割，並無不合。
七、又裁判分割共有物訴訟，為形式之形成訴訟，其事件本質為
    非訟事件，故法院定共有物之分割方法，雖應斟酌當事人之
    聲明、共有物之性質、經濟效用及全體共有人之利益等公平
    決之，不受當事人聲明之拘束。本院審酌系爭土地前臨上樟
    路，為聯絡外處通道，於附圖二所示位置，分別有原告何信
    富所建Ａ部分面積149.65平方公尺、Ｂ部分面積169.91平方
    公尺加強磚造建物，及Ｃ部分面積130平方公尺、Ｄ部分面
    積234.06平方公尺之鋼骨加工廠，此經本院至現場勘驗明確
    ，製有勘驗筆錄及現場繪製圖附卷可稽，於分割時自應斟酌
    使分割後之土地皆能面臨上樟路以通達外處，並保留建物以
    求公允並符合經濟效益為宜，是本院斟酌當事人之聲明、應
    有部分之比例與實際分得面積是否相當、共有物之性質、客
    觀情狀、經濟效用及全體共有人之利益公平，認以主文第三
    項所示之分割方法為適當。
八、末按分割共有物之訴訟，本質上為非訟事件，訴訟結果雖准
    許分割，惟分割結果對兩造均屬有益，訴訟費用原應由共有
    人按應其有部分比例負擔，惟如經兩造同意，自非不得命一
    造單獨負擔，本件被告丙○○、丁○○、戊○○、己○○、
    庚○○等人主張系爭土地渠等分得土地位置較差，希望訴訟
    費用由原告一造負擔，而原告何信富、癸○○、辛○○等人
    亦同意訴訟費用由渠等按應有部分比例分擔，爰尊重二造意
    見，判決由原告等按其應有部分比例負擔。
據上論結，本件原告之訴為有理由，應依民事訴訟法第385條第1
項前段、第79條、第85條第1項前段，判決如主文。
中　　華　　民　　國　　94　　年　　8　　月　 　12　　日
                  民事第二庭    法　官　楊明箴
以上正本係照原本作成。
如對本判決上訴，須於判決送達後20日內向本院提出上訴狀。
中　　華　　民　　國　　94　　年　　8　　月　 　12　　日
                                書記官　許麗汝
